臺灣高等法院民事判決　　　　　　　　94年度勞上易字第42號
上　訴　人　迪懋金屬工業股份有限公司
法定代理人　卓麗娟
訴訟代理人　王吾律師
被　上訴人　甲○○
訴訟代理人　陳中柱律師
複　代理人　陳相如
上列當事人間給付資遣費等事件，上訴人對於中華民國94年4月6
日臺灣板橋地方法院93年度勞訴字第91號第一審判決提起上訴，
本院於94年12月6日言詞辯論終結，判決如下：
    主  文
上訴駁回。
第二審訴訟費用由上訴人負擔。
    事實及理由
一、被上訴人起訴主張：伊於民國（下同）81年8月13日起受僱
    於上訴人擔任技術員，工作期間伊負責盡職，表現良好，未
    曾違反上訴人之工作規則。詎上訴人於93年7月13日未經伊
    同意即公告自當日起調整伊之職務為倉庫管理，並公告自93
    年8月開始調降員工薪資。惟伊並不懂駕駛貨車，且未曾做
    過倉庫管理工作，而倉庫管理員必須整理貨品、載貨、記貨
    及寄貨，上訴人所為顯已對伊薪資及勞動條件作不利之變更
    ，有損害伊權益之虞，故伊於公告當日即向台北縣政府勞工
    局申請勞資爭議調解，於同年8月31日調解不成立，其間伊
    於同年月28日協調當日，當場依勞動基準法（下稱勞基法）
    第14條第1項第6款之規定向上訴人表示終止勞動契約。兩造
    間勞動契約既經伊合法終止，上訴人自應依勞基法第14條第
    4 項、第17條及第39條之規定，給付伊資遣費及89年至93年
    之特別休假65日之特別休假工資。另伊於勞動契約終止前6
    個月之平均工資為新臺幣（下同）36,570元，工作年資為11
    年11個月又16日等情，爰依勞基法第14條第4項、第17條及
    第39條之規定，求為命上訴人給付伊518,075元（包括資遣
    費438,840元及特別休假工資79,235元），及自起訴狀繕本
    送達翌日起至清償日止按年息5%計算之利息之判決。原審判
    決命上訴人應給付被上訴人502,732元（包括資遣費427,248
    元及特別休假工資75,484元），及自93年9月21日起至清償
    日止按週年利率5%計算之利息，並以供擔保為條件，准、免
    假執行之宣告，而駁回被上訴人其餘之訴。被上訴人就其敗
    訴部分（資遣費11,592元、特別休假工資3,751元）未聲明
    不服，已告確定；上訴人就其敗訴部分則提起上訴，被上訴
    人於本院聲明駁回上訴。
二、上訴人則以：伊固於93年7月13日公告調降員工薪資，惟被
    上訴人81年受僱於伊時，每月薪資僅為2萬餘元，之後依公
    司營運情形始調整至4萬餘元，而近年因經濟不景氣，伊公
    司營運不佳，瀕臨虧損，為求渡過難關，不得已才決定於93
    年7月12日邀集所有員工召開內部會議，說明公司面臨之困
    境並提出減薪之計劃，公司員工也都能理解公司近幾年之情
    況，並對減薪乙事諒解並予同意，為求企業繼續經營，維持
    所有員工之生計，伊與員工議定減薪實有必要性與合理性，
    揆諸最高法院88年台上字第1696號判決意旨及同院93年台上
    字第670號判決意旨，伊所為之不利益變更，例外地得拘束
    表示反對之勞工，不因而違反勞動契約及勞工法令。又伊在
    被上訴人以書面表示反對伊調薪計劃後，旋於翌日再次開會
    協商，並表示薪資調降幅度核定後，會於近日告知員工，目
    的亦是冀望能提出勞資雙方皆可接受之方案，故一來薪資調
    幅尚未核定，再者即便核定亦須通知全體員工並徵求其意見
    。是上開公告並非確定之內容，尚須經過全體員工同意方得
    開始進行，被上訴人之權益並無遭受立即侵害之危險，且自
    93年7月12日至今已屆滿1年，伊並未調降任何1名員工之薪
    資，伊前開公告自未侵害被上訴人權益，且無損害被上訴人
    權益之虞，被上訴人依勞基法第14條第1項第6款之規定終止
    兩造間勞動契約，自為無理由。又被上訴人受僱於伊之初，
    因伊營運規模不大，員工多因業務需求彈性運用，未就職務
    內容硬性約定，近年因景氣不佳，伊工廠於90年5月停工，
    同年12月將工廠遷移至緬甸，工廠中之技術人員皆調整職務
    內容，被上訴人自92年12月至93年6月雖仍維持技術員之職
    稱，惟實際上已轉任倉庫管理之工作，被上訴人主張其未曾
    作過倉庫管理之工作，與事實不符。至於伊貨物運送方面，
    伊大宗貨物多委由貨運公司代為運送，不必然由倉管人員運
    送，且被上訴人有駕駛手動排檔車輛執照，伊並表明願待被
    上訴人學習部分貨物運送，絕不勉強，故調動職務後難認被
    上訴人體能及技術難以勝任，伊之調職行為自未違反勞動契
    約及勞動法令，被上訴人不得依勞基法第14條第1項第6款之
    規定終止契約並請求資遣費及特別休假工資等語，資為抗辯
    ，並於本院聲明：(一)原判決不利於上訴人部分廢棄。(二)前開
    廢棄部分，被上訴人在第一審之訴及其假執行之聲請均駁回
    。
三、兩造不爭執之事實：
  (一)被上訴人自81年8月13日起受僱於上訴人擔任技術員，迄93
    年7月28日被上訴人在臺北縣政府勞資爭議調解會議調解時
    ，依勞基法第14條第1項第6款之規定終止勞動契約止，共計
    11年11個月又16日，有勞工保險被保險人投保資料表、臺北
    縣政府處理勞資爭議調解會議紀錄在卷可稽（見原法院三重
    簡易庭93年重勞調字第33號卷第10頁、第19頁）。
  (二)上訴人於93年7月13日公告自當日起調整被上訴人之職務為
    倉庫管理，並公告自93年8月份開始調降員工薪資。93年8月
    起上訴人並未實際調降員工薪資，有公告一件可稽（見原法
    院三重簡易庭93年重勞調字第33號卷第11頁）。
  (三)上訴人93年7月15日之會議紀錄為真正（見原法院三重簡易
    庭93年重勞調字第33號卷第13頁、第14頁），該次會議被上
    訴人不在場。93年7月12日之會議被上訴人有在場，該日會
    議紀錄為真正（見原審卷(二)第46頁）。
  (四)被上訴人於93年8月20日左右收到上訴人93年8月10日臺北古
    亭郵局第1217號存證信函（見原法院三重簡易庭93年重勞調
    字第33號卷第20頁）。
  (五)被上訴人薪資單為真正（見原審卷(一)第22頁）。
  (六)被上訴人自89年起至93年7月底止之特別休假總日數應為65
    日，其每日得請求之特休工資，以93年7月28日離職前之工
    資為計算標準。
  (七)上訴人93年6月起至93年11月之員工薪資表為真正（見原審
    卷(二)第47至52頁）。
四、被上訴人主張伊自81年8月13日起受僱於上訴人公司擔任技
    術員，迄伊於93年7月28日終止兩造間勞動契約止，計11年
    11個月又16日，上訴人於93年7月12日召開幹部會議，於同
    年月13日公告自當日起調整伊之職務為倉庫管理，及自93年
    8月份起開始調降伊薪資，伊並不同意，伊於93年7月13日即
    向台北縣政府勞工局申請勞資爭議調解，經先後二次調解均
    未成立，伊於93年7月28日第2次調解當日以口頭表示終止兩
    造間勞動契約，上訴人有勞基法第14條第1項第6款規定之事
    由，伊自得不經預告而終止兩造間之勞動契約，並依同法第
    14 條第4項、第17條規定，請求資遣費427,248元及特別休
    假未休假65日工資75,484元共502,732元等情；上訴人則以
    前揭情詞置辯。經查：
  (一)按雇主為職務調動時，依內政部74年9月5日（74）臺內勞字
    第328433號函釋，須符合(1)基於企業經營上所必需、(2)不得
    違反勞動契約、(3)對勞工薪資及其他勞動條件，未作不利變
    更、(4)調動後工作與被上訴人工作性質為其體能及技術所可
    勝任、(5)調動工作地點過遠，雇主應予必要之協助等5原則
    。經查上訴人抗辯係因伊工廠遷移至緬甸，故原本技術員之
    工作須縮編，始有調整被上訴人工作之必要，為被上訴人所
    不爭執，故上訴人調動被上訴人之職務，顯屬其企業經營上
    所必需。被上訴人對於上訴人抗辯被上訴人於受雇之初，兩
    造之勞動契約並未特別約定被上訴人從事之工作僅限於技術
    員，尚難認上訴人調整被上訴人之職務有何違反勞動契約之
    情事。再者，上訴人雖於93年7月13日公告全體員工自93年8
    月起薪資調降，其調降幅度將另行公告，然此薪資調降究非
    因被上訴人職務調整所為之薪資調降（惟被上訴人得另以薪
    資調降為由終止兩造間勞動契約，詳後述），尚難認上訴人
    因調整被上訴人職務而將被上訴人之勞動條件作不利之變更
    。復查被上訴人曾自92年12月間起至93年6月間止，陸續兼
    任倉管之工作，有上訴人提出92年12月24日、93年1月20日
    、93年2月24日、93年3月17日、93年3月23日、93年4月28日
    、93年5月24日、93年6月9日出貨單影本共8紙為證（原審卷
    (二)第24頁至第31頁），又被上訴人之駕駛執照正面持照條件
    正常，並未加註背面B項限駕駛自動排擋車等情，業據原審
    依上訴人聲請當庭勘驗被上訴人之駕駛執照屬實（原審卷(二)
    第65頁），故被上訴人確得駕駛手動排擋車輛，殊屬明確。
    被上訴人雖以其僅於考領駕駛執照時曾駕駛手排車，之後即
    未曾駕駛手動排擋車輛，然查被上訴人既取得駕駛手動排擋
    車輛之駕駛執照，上訴人調整被上訴人職務為須駕駛手動排
    擋車輛之倉管工作，復表明願待被上訴人於適當時間內學習
    或大宗貨物託運等情，自難認非被上訴人體能及技術所無法
    勝任。而被上訴人職務調整亦未涉及地點之調動，故上訴人
    將被上訴人職務調整為倉管，尚難認有何違反前開職務調動
    5原則之情形，故被上訴人主張上訴人職務調整不合法，依
    勞動基準法第14條第1項第6款之規定，終止兩造之勞動契約
    ，其終止為不合法。
  (二)次按雇主違反勞動契約或勞動法令，致有損害勞工權益之虞
    者，勞工得不經預告終止契約，勞基法第14條第1項第6款定
    有明文；勞工依該款規定終止契約者，應自知悉其情形之日
    起，30日內為之，並得依同法第17條規定請求雇主給付資遣
    費，此觀同條第2項、第4項之規定亦明。查上訴人於93年7
    月12日召集內部會議，決議：「（二）因考量近年公司實際
    營運狀況，需作營運成本之減縮，就人員薪資部分於93年8
    月份開始做人員薪資調降」，並於同年7月13日公告：「一
    、主旨：為93年7月12日公司內部會議決議事項之內容，特
    此公告！二、內容：……（二）因考量近年公司實際營運狀
    況，需作營運成本之減縮，就人員薪資部分，於93年8月份
    開始調降員工薪資」，有會議紀錄影本1件（原審卷(二)第46
    頁）、公告影本1件（原法院93年度重勞調字第33號卷第11
    頁）在卷可考，被上訴人旋即於93年7月14日以請求書異議
    ：「本人因看到公司7月13日公告關於本人職務調動及調降
    薪資之事提出異議如下：（略）（二）有關調降薪資部分因
    在91年間以大幅調降一次，所以這次的調降不能再接受，否
    則本人會發生生活經濟之困難。（三）以上兩點請公司負責
    人能接受本人之請求，謝謝！請求人甲○○，93年7月14日
    」（同上卷第15頁），上訴人因被上訴人之請求書，於93年
    7月15日召開幹部會議，決議：「六、決議事項：（一）經
    會議討論後，基於公司為因應市場強烈之競爭壓力，做人員
    ．．．薪資調降，以降低經營成本，實為現階段不得不之作
    法，故決定還是依7月12日之會議決議事項內容，進行．．
    ．薪資調整，希望各位能共體時艱，繼續努力。……（三）
    此次薪資調降為公司全面性之調整，希望甲○○先生能共體
    時艱，繼續在工作崗位上全力以赴。薪資調降幅度在核定之
    後，會於近日告知各位員工」（同上卷第13頁至第14頁）。
    經被上訴人向臺北縣政府申請協調，臺北縣政府分別於93年
    7月28日下午2時、93年8月31日上午9時30分前後2次召開勞
    資爭議調解會，上訴人至93年8月31日調解會議仍以：「（
    一）目前公司營運困難，曾於93年7月12日與員工開會協商
    降薪與調職的事情，當時黃先生在場也未提出異議。……降
    薪是所有員工均同時降薪，亦經過與員工協商同意」等語（
    同上卷第19頁），兩造復就93年7月12日內部會議、93年7月
    13日公告、93年7月15日幹部會議之決議均協議不爭執，則
    上訴人確有前開決議及公告，洵堪認定。次查被上訴人就其
    於93年7月12日內部會議在場且未表示反對一節，固不爭執
    ，然此僅屬被上訴人之單純沉默，尚難認被上訴人已有同意
    上訴人降薪之意思表示。況被上訴人於隔日即93年7月13日
    上訴人公告降薪之同日，即以請求恢復薪資為由，向臺北縣
    政府提出勞資爭議協調申請，並於93年7月14日向上訴人提
    出請求書異議，表示若再調降薪資將致其生活經濟困難等語
    ，足證被上訴人確實不同意上訴人單方面表示調降薪資，尚
    難以被上訴人於93年7月12日內部會議在場未表示異議之單
    純沉默之事實，認被上訴人已同意上訴人降薪。又查上訴人
    既於93年7月12日內部會議後，即先於93年7月13日以公告方
    式公告全體員工將自93年8月份開始降薪，復於93年7月15日
    幹部會議再決議維持降薪之決定，上訴人未得勞工之同意，
    即於93年7月間單方宣布自翌月起調降全體員工薪資，足證
    上訴人確有違反勞動契約，其雖未實際調降員工薪資，惟仍
    有致損害勞工權益之虞，是被上訴人於93年7月28日在臺北
    縣政府協調會時，以言詞向上訴人表示終止契約（辦理資遣
    ）（同上卷第18頁），其終止自屬合法。上訴人雖以93年8
    月份並未實際調降員工薪資，不符勞動基準法第14條第1項
    第5款之「雇主不依勞動契約給付工作報酬」之情形，然第
    14條第1項第6款「雇主違反勞動契約，致有損害勞工權益之
    虞者」，乃屬概括條款，於不符合同條項第1款至第5款之情
    形時，仍得適用第6款之規定，且自同條第2項就勞工依第1
    項第6款規定之終止權設有除斥期間之規定以觀，雇主雖尚
    不符合第5款不依勞動契約給付工作報酬，惟雇主以表示將
    於特定期日起不依勞動契約給付約定之工作報酬，仍應認符
    合第6款規定「雇主違反勞動契約，致有損害勞工權益之虞
    」，勞工自得依第14條第1項第6款之規定，終止勞動契約。
    何況兩造於93年7月28日進行第2次勞資爭議協調會時，上訴
    人若不繼續執行前揭減薪公告，則上訴人自可於被上訴人表
    示終止兩造勞動契約前，表示不再執行減薪事宜，上訴人竟
    不為上開意思表示，並任令上訴人為終止契約之意思表示，
    足見被上訴人為終止兩造間勞動契約時，上訴人仍堅持其減
    薪之決定，自對於被上訴人權益有損害之虞。
  (三)按雇主違反勞動契約，致有損害勞工權益之虞者，勞工得不
    經預告終止勞動契約，勞基法第14條第1項第6款定有明文，
    且依同條第4項規定，同法第17條關於給付資遣費之規定於
    本條終止契約準用之。又雇主應依下列規定發給勞工資遣費
    ：一在同一雇主之事業單位繼續工作，每滿1年發給相當1個
    月平均工資之資遣費。二依前款規定計算之剩餘月數，或工
    作未滿1年者，以比例計給之。未滿1個月者以1個月計。次
    按平均工資謂計算事由發生之當日前6個月內所得工資總額
    除以該期間之總日數所得之金額，勞動基準法第2條第4款亦
    有明文。又按工資謂勞工因工作而獲得之報酬，包括工資、
    薪金及按計時、計日、計月、計件以現金或實物等方式給付
    之獎金、津貼及其他任何名義之經常性給與均屬之，此觀同
    法第2條第3款之規定亦明。查被上訴人自81年8月13日起受
    僱於上訴人擔任技術員，至93年7月28日止，年資共計11年
    11月16日，又被上訴人於93年7月28日終止兩造之勞動契約
    ，被上訴人自93年1月起至93年7月止之薪資如被上訴人提出
    薪資表所載（原審卷(一)第22頁），並為兩造所不爭執，信屬
    實在。被上訴人雖於93年7月28日終止勞動契約，然上訴人
    仍給付93年7月份全月份之薪資予被上訴人，此觀前開薪資
    表之記載自明。是以被上訴人終止勞動契約前6個月即93年2
    月1日起至93年7月31日止，每月之工資為月薪34,500元，自
    93年2月1日起至93年6月止，另有職務津貼1500元、全勤獎
    金1000元，惟93年7月則有職務津貼1500元，但無全勤獎金
    ，足證全勤獎金須全勤始發給，非屬經常性之給與，該全勤
    獎金自不得算入工資總額內，職務津貼則為經常性之給與，
    應算入工資總額內。故被上訴人自93年2月1日起至93年7月
    31日止每月工資為36,000元，其計算事由發生前6個月之工
    資總額為216,000元（計算式：36,000元×6個月＝216, 000
    元），該期間之總日數為182日（即29日+31日+30日+31日
    +30日+31日＝182日），其每月之平均工資為35,604元（計
    算式：216,000元÷182日×30日＝35,604元，元以下均四捨
    五入，以下同），被上訴人年資共計11年11月16日，不滿1
    月以1月計，其年資為12年，共得請求給付資遣費427,248
    元（計算式：35,604元×12年＝427,2 48元），即屬有據，
    應予准許。
  (四)再按勞工在同一雇主或事業單位，繼續工作滿一定期間者，
    每年應依下列規定給予特別休假：一1年以上3年未滿者7日
    。二3年以上5年未滿者10日。三5年以上10年未滿者14日。
    四10年以上者，每1年加給1日，加至30日為止，勞基法第38
    條定有明文。又勞基法第38條所定之特別休假，工資應由雇
    主照給，雇主經徵得勞工同意於休假日工作者，工資應加倍
    發給，同法第39條亦有明文。另按雇主應備置勞工簽到簿或
    出勤卡，逐日記載勞工出勤情形，此觀同法第30條第5項之
    規定自明。查被上訴人主張伊自89年起至93年7月底止之特
    別休假總日數65日未休，為上訴人所不爭執，自堪信為真實
    。次查行政院勞工委員會79年9月15日以（79）台勞動二字
    第21827號函釋稱：「本會79.08.07勞動二字第17873號書函
    中之『不可歸責於雇主之原因時』之範圍，係屬事實認定問
    題。故來函所詢勞工未於年度終結時休完特別休假，如係因
    事業單位生產之需要，致使勞工無法休完特別休假時，則屬
    可歸責於雇主之原因，雇主應發給未休日數之工資。至於特
    別休假未休完之日數，如係勞工個人之原因而自行未休時，
    則雇主可不發給未休日數之工資」，本件係因上訴人違反勞
    動契約，單方面於93年7月12日決定自93年8月起調降被上訴
    人薪資，被上訴人依法於93年7月28日終止勞動契約，已如
    前述，自屬可歸責於上訴人之原因未休，並非因被上訴人個
    人原因未請特別休假，故被上訴人於93年度得請之特別休假
    15日，被上訴人主張依比例計算僅請求8日，於法洵無不合
    ，被上訴人自得請求上訴人給付93年度特別休假期間之工資
    。又被上訴人請求89年至92年之特別休假部分，其主張因可
    歸責於上訴人之事由致特別休假未休，上訴人並無爭執，故
    被上訴人請求89年至92年之特別休假共57日（即89至91年每
    年各14日，92年15日，共計57日）之特別休假工資，亦屬有
    據。共計被上訴人得請求之特別休假工資日數為65日（即57
    日＋8日＝65日）。又兩造協議被上訴人每日得請求之特別
    休假工資，願以93年7月28日離職前之工資為計算標準（原
    審卷(二)第66頁倒數第7行至倒數第6行），被上訴人得請求之
    特別休假工資共計為75,484元【計算式：（36000元÷31日
    ）×65日＝75,484元】，洵屬有據，亦應准許。
五、綜上所述，被上訴人依勞基法第17條規定，請求上訴人給付
    資遣費427,248元；及依同法第39條規定，請求上訴人給付
    特別休假未休工資75,484元，共502,732元及自起訴狀繕本
    送達翌日（即93年9月21日）起至清償日止按年息5%計算之
    利息，為有理由，應予准許。原審判命上訴人如數給付本息
    ，並依兩造聲請命供相當擔保，而准、免假執行之宣告，核
    無不合，上訴意旨指摘原判決不當，求予廢棄改判，為無理
    由，應予駁回。
六、兩造其餘攻擊防禦方法及其他未經援用之證據，經斟酌尚無
    礙於本院前述之認定，無一一論究之必要。
七、據上論結，本件上訴為無理由，判決如主文。
中　　華　　民　　國　　94　　年　　12　　月　　20　　日
　　　　　　　　　勞工法庭審判長法　官  黃騰耀
　　　　　　　　　　　　　      法　官  李媛媛
　　　　　　　　　　　　　      法　官  許文章
正本係照原本作成。
不得上訴。
中　　華　　民　　國　　94　　年　　12　　月　　22　　日
　　　　　　　　　　　　　　　　書記官  陳明俐
